臺灣臺北地方法院刑事判決　　　　　　　　　　　　　九十一年度訴字第三二四號
　　公　訴　人　臺灣臺北地方法院檢察署檢察官
　　被　　　告　甲○○
右列被告因遺棄屍體案件，經檢察官聲請以簡易判決處刑（九十年度偵字第一五二
七號、九十年度偵字第一四０一八號），本院認不宜以簡易判決處刑，應依通常程序
審理，判決如左：
    主  文
甲○○無罪。
    理  由
一、公訴意旨略以：被告甲○○原名江錦蘭，與江錦麗係姐妹關係，因江錦麗於民國
    八十八年九月二十九日（起訴書誤載為九月二十一日）懷孕感到身體不適，至嘉
    義縣華濟醫院就醫時，發現已胎死腹中，乃於該醫院動手術將死胎取出（當時已
    懷孕達三十一週，具人體形狀，有五官等特徵），因甲○○認江錦麗經濟不佳，
    可能無力負擔死胎之葬儀費用，乃主動提議願代為處理，江錦麗及其夫丙○○不
    疑有他，乃同意此項提議，並將死胎交由甲○○帶回處理，詎甲○○並無將該死
    胎埋葬之意，僅將該死胎置入玻璃罐內，予以注入不知名之防腐藥水後，即將之
    放在位於臺北市○○區○○路一八七巷六號二樓住處客廳內，棄置該處經年後，
    嗣因甲○○之房屋因另案遭他人執行拍賣，於九十年三月二日為法院執行點交時
    ，經人發覺玻璃罐內裝死胎而知上情，因認被告涉犯刑法第二百四十七條第一項
    之遺棄屍體罪嫌等語。
二、公訴人認被告甲○○涉犯遺棄屍體罪嫌，係以被告甲○○對於未將該胎兒屍體埋
    葬，而係用前揭方式浸泡該屍體之事實坦承不諱，核與證人即被告之妹江錦麗、
    證人即被告之妹夫丙○○，以及證人即發現人丁○○等人之證述相符，並有現場
    照片十五張、臺灣臺北地方法院檢察署驗斷書等證據附卷可稽。且該死胎確係具
    人體形狀，具備五管等特徵，此有華濟醫院九十年三月十六日華（圖）字第九○○三一六○四號函在卷可資佐證，是該死胎應屬刑法第二百四十七條第一項所稱
    之人類屍體。按「刑法第二百四十七條第一項遺棄屍體罪，須對屍體遺而棄之，
    不為埋葬者，始克成立，或則以遺棄之意，埋藏於依習俗不應埋葬之處所者，亦
    不失為遺棄之行為。」最高法院著有七十六年台上字第五九九三號判決可參，被
    告以遺棄屍體之意，未將係爭屍體埋葬於依習俗應埋葬之處所，涉犯遺棄屍體罪
    嫌等語，為其論據。訊據被告則堅決否認其事，辯稱：其經胞妹江錦麗及醫院同
    意領回上開死胎，將之放在家裡，以福馬林藥水浸泡該死胎要作標本，再施以法
    力，能變成嬰靈，如大陸湄洲媽祖供人參拜，其每天出門都會對之參拜，並無遺
    棄之意思等語。
三、按犯罪事實應依證據認定之，無證據不得推定其犯罪事實；又不能證明被告犯罪
    者，應諭知無罪之判決，刑事訴訟法第一百五十四條、第三百零一條第一項分別
    定有明文。次按事實之認定，應憑證據，如未能發現相當證據，或證據不足以證
    明，自不能以推測或擬制之方法，為裁判基礎（最高法院四十年台上字第八六號
    判例意旨參照）。又刑事訴訟上證明之資料，無論其為直接證據或間接證據，均
    須達於通常一般之人均不致於有所懷疑，而得確信其為真實之程度，始得據為有
    罪之認定，若其關於被告是否犯罪之證明未能達此程度，而有合理性懷疑之存在
    ，致使無從形成有罪之確信，根據「罪證有疑，利於被告」之證據法則，即不得
    遽為不利被告之認定（最高法院七十六年度台上字第四九八六號判例意旨參照）
    。再者以情況證據（即間接證據）斷罪時，尤須基於該證據在直接關係上所可證
    明之他項情況事實，本乎推理作用足以確證被告有罪，方為合法，不得徒憑主觀
    上之推想，將一般經驗上有利被告之其他合理情況逕予排除，此觀諸最高法院三
    十二年度上字第六七號判例意旨亦甚明確。第按遺棄屍體罪之成立，(一)須對於屍
    體，(二)須有遺棄之行為（最高法院十八年非字第九號判例意旨參照）。又刑法第
    二百四十七條立法理由謂：暫行律第二百五十八條補箋內稱，屍體指人類之死體
    ，其筋絡尚未分離者而言，既分離者稱為遺骨、遺髮，若全然化為石灰土泥者，
    不在屍體遺骨、遺髮字樣之內。我國習慣不重視嬰兒及童稚之屍體與遺骨，本章
    雖未明揭，以法理推之，當包括此等字樣之中，蓋自獨自呼吸後，即為人類也。
四、經查：
  (一)被告甲○○原名江錦蘭，為證人江錦麗之胞姊，證人江錦麗於八十八年九月二十
    九日（起訴書誤載為九月二十一日）已懷胎三十五週，當日因腹痛至嘉義縣華濟
    醫院就醫時，發現胎兒已死亡，無心跳，乃在該醫院以手術將死胎引產娩出，因
    被告認證人江錦麗經濟狀況不佳，可能無力負擔死胎之葬儀費用，乃主動提議願
    代為處理，證人江錦麗及其夫丙○○遂將死胎交由被告帶回處理，被告將死胎領
    回後，即將之置入玻璃罐內，注入防腐藥水福馬林保存，並放置在其臺北市○○
    區○○路一八七巷六號二樓住處客廳內，嗣因被告上開房屋遭查封拍賣，由證人
    丁○○於八十九年十月五日拍定，於九十年三月二日本院執行點交時，在上址客
    廳發現玻璃罐內裝有死胎等情，業據被告於警、偵訊及本院審理時供述甚詳，且
    經證人江錦麗、丙○○（江錦麗之夫）、丁○○分別於警、偵訊、本院審理時及
    本院囑託臺灣花蓮地方法院訊問時證述屬實，復有華濟醫院領回死胎證明簽收簿
    、被告書立領回死胎之字據影本各一紙、現場照片十五幀、臺灣臺北地方法院檢
    察署檢察官勘驗現場筆錄一件存卷可稽。又當時胎兒僅一千六百六十五公克，約
    正常胎兒三十一週大小，已具人體形狀，有五官等特徵，有華濟醫院主治醫師莊
    啟柔撰寫之病歷報告、生產記錄單、江錦麗病歷表、華濟醫院九十年三月十六日
    華（圖）字第九○○三一六○四號函各一件在卷足憑，且胎兒可見頭、四肢、五
    官及些許毛髮，亦有臺灣臺北地方法院檢察署驗斷書一件存卷可佐，是依刑法第
    二百四十七條之立法理由及法理推之，並參諸我國社會傳統風俗就已具人體形狀
    ，有五官等特徵之死胎，習以一般死者之方式予以殮葬，對之尊重與一般屍體同
    視，則該胎兒死體應該當刑法第二百四十七條規定之屍體。從而本案被告右揭行
    為是否成立刑法第二百四十七條規定之遺棄屍體罪，首要者乃在辨明被告主觀上
    是否具有遺棄屍體之故意及客觀上是否有遺棄屍體之行為。
  (二)查被告位於臺北市○○區○○路一八七巷六號二樓之房屋，於八十八年十一月十
    九日經本院以八十八年度拍字第二九二八號裁定准予拍賣，同年十二月十七日經
    本院書記官至上址被告住處實施查封時，被告（即該案債務人）在場並稱房屋自
    住（參本院八十八年度執字第二三六四○號民事執行卷八十八年十二月十七日查
    封筆錄）。嗣經該案債權人美商花旗銀行股份有限公司（下稱花旗銀行）於同年
    月二十七日陳報稱上開不動產現由被告及其家人自住使用中等語（參上開民事執
    行卷內該日陳報狀）；復經臺北市政府警察局信義分局調查結果，查報上址房屋
    為所有權人甲○○居住使用（參上開民事執行卷內臺北市政府警察局信義分局八
    十八年十二月三十日北市警信分刑字第八八六三一四八三○○號函）。又本院民
    事執行處先後於八十九年一月二十九日將北院文八十八民執丑字第二三六四○號
    拍賣抵押物詢問價格通知、於同年四月二十日將北院文八十八民執丑字第二三六
    四○號拍賣抵押物拍賣通知、於同年七月五日將北院文八十八民執丑字第二三六
    四○號拍賣抵押物拍賣通知、於同年九月六日將北院文八十八民執丑字第二三六
    四○號拍賣抵押物拍賣通知、於同年十月七日將北院文八十八民執丑字第二三六
    四○號拍賣抵押物不動產權利書狀交予買受人通知、於同年十月十八日將北院文
    八十八民執丑字第二三六四○號履勘通知、於同年十月三十一日將北院文八十八
    民執丑字第二三六四○號履勘通知、於同年十一月伍日將北院文八十八民執丑字
    第二三六四○號分配通知、於同年十一月二十三日及十二月二日將傳票、於同年
    十二月一日將北院文八十八民執丑字第二三六四○號民事執行處執行遷讓命令、
    於九十年一月十一日將北院文八十八民執丑字第二三六四○號執行通知與派警協
    助函、於同年二月二十二日將北院文八十八民執丑字第二三六四○號遷讓房屋通
    知等文書委託郵務機關送達至臺北市○○區○○路一八七巷六號二樓予被告，均
    由被告分別於八十九年二月二日、同年四月二十七日、同年七月十二日、同年九
    月十四日、同年十月九日、同年十月二十一日、同年十一月六日、同年十一月九
    日、同年十一月二十四日及十二月二日、同年十二月八日、九十年一月十五日、
    同年二月二十六蓋章親收無誤，此有上述通知、命令、函文及本院交付郵政機關
    送達書等件附於本院八十八年度執字第二三六四○號民事執行卷宗可憑，足徵被
    告於八十九年二月間至九十年二月間確實居住在該址甚明。且被告於八十九年十
    二月十二日尚以聲明異議狀向本院民事執行處表示與其同住之兄乙○○為重度視
    障，於九十年一月三日執行遷讓將使其二人無棲身之處，而請求准予延展執行遷
    讓期日五個月等語，嗣於同年月二十二日並對本院駁回其異議之裁定提起抗告（
    參上開民事執行卷內該等日期之異議狀、抗告狀）。另經本院於八十九年十一月
    二十一日派員到達上址被告房屋履勘，履勘結果：被告在家，被告表示該址目前
    為其與哥哥居住，因目前找不到工作，亦找不到搬遷之居處；本院於九十年二月
    二十日派員到達上址被告住處，發現當時屋內有一位男子睡在床舖上，屋內物品
    很多，女用衣物掛滿衣架（參上開民事執行卷內該日執行履勘筆錄）。又證人即
    被告之兄乙○○於九十年三月二日偵訊時亦陳稱：此屋只有伊及甲○○居住，最
    後一次約今年元月七、八日見到她等語。再者，證人丁○○於八十九年十一月間
    陳報本院民事執行處稱：伊於同年十月三十一日前往被告上址房屋，被告無打包
    及搬遷跡象，且聲稱找不到房屋而拒不搬遷，目前該屋由被告及其兄二人居住等
    語（參上開民事執行卷內該日陳報狀）。復經本院囑託臺灣花蓮地方法院訊問證
    人丁○○，亦稱：其於八十九年十月五日拍定上開被告房屋，同年十一月間、十
    二月間及九十年二月間，有空就去找被告，請被告自動搬遷，有遇到她本人二、
    三次，當時被告與視障的哥哥同住，伊去找被告談時，她都一直拖延，她家擺設
    非常亂，東西很多，男用與女用的東西都有，沒有要搬的現象等語。是由以上各
    情足徵，被告於九十年三月二日本院執行遷讓上址房屋時雖未在場，然其與胞兄
    仍居住在該址住處並未遷離，反係強佔經他人拍定之房屋拒不遷讓，益見被告自
    八十八年十一月間起至九十年三月二日執行房屋點交止均持續居住於上址房屋，
    則其主觀上對於屋內之物品自無遺棄之意思。參以右揭置於玻璃瓶內之死胎係以
    防腐藥水浸泡，並放置在上址房屋之客廳，且其旁放有一套未拆封之新生兒服裝
    及未開拆之糖果，此有上述檢察官勘驗筆錄在卷可稽，足見被告並未任意棄置該
    死胎，其主觀上顯有保存該死胎之意思。而被告將死胎置於玻璃瓶中以防腐藥水
    浸泡之舉，按諸社會慣行之殮葬方式，固屬不符，但當時既未將死胎移置他處丟
    棄，即無積極之遺棄行為。從而被告右揭行為，既乏主觀犯意，亦欠缺客觀之遺
    棄行為，實與刑法第二百四十七條之遺棄屍體罪構成要件有間，自不成立該罪。
    又按殯葬管理條例第五十六條第二項固規定：「違反第二十二條第三項之規定擅
    自收葬、存放、埋藏或火化屍體、骨灰（骸）者，處一年以下有期徒刑；得併科
    新臺幣十萬元以上三十萬元以下罰金。」，然該條例於九十一年七月十七日始公
    布施行，而被告於八十八年九月二十九日行為時，殯葬管理條例尚未施行，是依
    刑法第一條「行為之處罰，以行為時之法律有明文規定者，為限。」之規定，被
    告右揭行為亦無從適用殯葬管理法處罰。此外，復查無其他積極事證可資證明被
    告有何公訴人所指首揭犯行，尚難獲致被告有右揭犯行之確信，循據前開判例意
    旨及說明，並基於罪疑有利於被告之刑事訴訟原則，被告犯行實屬不能證明，本
    院依法應諭知被告無罪之判決。
據上論斷，應依刑事訴訟法第四百五十二條、第三百零一條第一項，判決如主文。
本案經檢察官楊國宏到庭執行職務
中    華    民    國      九十一      年      十        月    二十一    日
                                      臺灣臺北地方法院刑事第七庭
                                          法  官  張筱琪
右正本證明與原本無異。
如不服本判決，應於判決送達後十日內向本院提出上訴狀(應抄附繕本)。告訴人
或被害人如對於本判決不服者，應具備理由請求檢察官上訴，其上訴期間之計算
係以檢察官收受判決正本之日期為準。
                                          書記官  吳一凡
中    華    民    國      九十一      年      十        月    二十五    日
